【裁判字號】    89,上更(一),1161
【裁判日期】    900413
【裁判案由】    瀆職等
【裁判全文】
臺灣高等法院刑事判決                  八十九年度上更(一)字第一一六一號
    上 訴 人
    即自訴人  甲 ○ ○
    上 訴 人
    即 被 告  丙 ○ ○
    選    任
    辯 護 人  馬 在 勤
    上 訴 人
    即 被 告  戊 ○ ○
    選    任
    辯 護 人  林 庚 原
右上訴人因被告瀆職等案件，不服台灣臺北地方法院八十五年度自字第一五四號中華
民國八十七年三月十二日第一審判決，提起上訴判決後，經最高法院發回，本院判決
如左：
    主  文
原判決關於丙○○、戊○○部分撤銷。
丙○○、戊○○共同連續公務員假藉職務上之權力，無故侵入他人住宅，各處罰金壹
仟元，如易服勞役，均以參佰元折算壹日。
    事    實
一、丙○○原係台北市政府警察局大安分局臥龍派出所巡佐，戊○○為該派出所管區
    警員，均係刑法上之公務員。因該管區居民甲○○於民國（下同）七十三年一月
    六日與張光生結婚，嗣於七十四年間，以其積蓄購買坐落台北市○○○路○段一
    ０六號二十六樓之一房、地居住，復於七十五年三月間，申請增建頂樓房屋共計
    九八．九平方公尺。並於同年八月五日該房屋及增建部分登記為其所有，土地則
    登記為其夫張光生所有。嗣其夫妻感情不睦，甲○○遂於七十七年十二月間避居
    美國，張光生則於八十一年四月間，偽刻甲○○印章申請補發權狀，再偽刻台北
    市大安區戶政事務所關防及主任曾萬居職章偽造甲○○之印鑑証明及原已申報遺
    失嗣又覓得之甲○○身分証，至台灣台北地方法院公証處公証，使該管公証處公
    務員發給登載不實之建物贈與所有權公証書乙份，張光生再持向台北市地政事務
    所將該二十六樓之一房屋辦理所有權移轉登記為其所有，復連同基地於八十一年
    九月十八日持向中國信託商業銀行（下簡稱中信銀行）辦理本金最高限額新台幣
    ( 下同）一千八百萬元之抵押權登記，借款花用，張光生復於八十二年二月間，
    訴請法院經一造辯論方式判決准其夫妻離婚，甲○○於八十二年七月間返國後知
    悉上情，旋於同年十二月間，自訴張光生偽造文書，中信銀行亦因張光生無法如
    期清償借款，於八十三年三月廿二日就該抵押房、地向法院聲請查封拍賣；迨八
    十四年十月十二日張光生復因殺人案件遭羈押，甲○○遂再自美返回前開住所看
    顧，並分住於娘家二地。嗣該二十六樓之一房、地（不含頂樓增建部分）經法院
    拍賣後，由己○○於八十四年十二月廿一日以一千九百萬零八千八百元拍定，於
    八十五年一月九日取得執行法院發給之不動產權利移轉証書。惟因該二十六樓之
    一房屋尚未點交，復與頂樓增建部分相通，甲○○遂因此與己○○迭有爭執，甲○○並因此曾於八十五年一月九日前至臥龍派出所向戊○○陳報與己○○糾紛乙
    事，詎丙○○、戊○○與己○○（已判決確定）均明知己○○所標買之前開不動
    產，不含頂樓甲○○增建部分，法院迄未點交，全部房屋均尚在甲○○管領中，
    竟共同基於概括犯意聯絡，未經甲○○之同意，於八十五年一月十日下午七時卅
    五分許，由丙○○、戊○○共同假藉職務上查緝不良份子之權力，帶同不知情之
    鎖匠王三民，前往開啟該房屋大門門鎖，再無故侵入甲○○尚在管領之該住宅內
    查看屋內狀況，約一小時餘始行離去。嗣於同年月二十日中午十二時四十分許，
    再由丙○○指派戊○○備案後陪同己○○，復共同假藉警員之職務上權力，利用
    不知情之不詳姓名年籍之成年鎖匠，未經甲○○之同意，無故侵入甲○○尚在管
    領之該住宅更換大門及頂樓門鎖後離去，嗣甲○○返回該處發覺門鎖已遭更換，
    始查知上情。
二、案經被害人甲○○提起自訴。
    理    由
一、訊據上訴人即被告丙○○、戊○○均矢口否認渠等有何前開無故侵入住宅犯行，
    被告丙○○辯稱：因派出所接獲報案，指稱張光生住處有不良分子潛入，為維護
    大樓安全，故與管區警員戊○○並帶同鎖匠王三民前往察看是否屋內確有人不法
    潛入，然王三民無法開啟門鎖，故未進入屋內，即在該大樓嗣查戶口，另八十五
    年一月二十日，僅由戊○○陪同己○○前往，其並未一同前去，並未假藉職權無
    故侵入自訴甲○○人住處等語；被告戊○○則辯稱：因其管區該大樓據報有不良
    分子潛入，且原屋主張光生復因殺人在押，故為維護大樓安全，乃與派出所主管
    丙○○帶同鎖匠王三民前往屋內察看是否確有不法份子潛入，然王三民無法開啟
  該門鎖，致未進入屋內，即在該大樓察查戶口，另八十五年一月二十日己○○前
    來派出所，提出權利移轉証書、存証信函及遷入戶籍証明，要求陪同前往，經其
    報告主管丙○○後，獲指示以服務民眾為前提下始陪同己○○前往，不知該房屋
    尚未點交，己○○當時表示其已為該屋合法權利人，並帶同不詳鎖匠在該處換鎖
    ，其並未侵人屋內等語。
二、經查：
(一)上訴人即被告丙○○、戊○○如何於前揭時、地與已判決確定之己○○，共同利
    用其等為管區派出所主管及管區警員之職權，無故侵入台北市○○○路○段一０
    六號二十六樓之一房屋及其頂樓加蓋部分之事實，業據自訴人甲○○指訴綦詳，
    被告丙○○、戊○○於原審初訊時亦均承稱：「（八十五年）元月十日係己○○
    拿權利移轉証書給渠二人看，渠認房子已屬潘女所有，方於夜間帶鎖匠前往查看
    ，二十日則因前已知房子為潘女所有，潘女並已設籍及見張光生之授權書，故由
    戊○○陪同前往更鎖。」等語( 見原審卷第二十七頁) ，足徵被告丙○○、戊○○二人確曾於八十五年一月十日晚間，受同案被告己○○之囑，始帶同鎖匠王三
    民前往該處開鎖，嗣被告戊○○復於同年月二十日，於徵得被告丙○○之同意，
    再陪同己○○及其僱用之鎖匠前往更換門鎖無訛。雖被告戊○○於原審八十六年
    四月十五日調查時改稱：「第一次潘女未前往，是主管、我及鎖匠三人前去，我
    當初找鎖匠開鎖，因我們想去了解屋內有無通緝犯，而屋主已被押在看守所，因
    之前我們去查案他不開門，我們才帶鎖匠備而不用，以引誘他來開門。」（見原
    審法院第一百四十四頁）；被告丙○○亦改稱：「係因前一日有鄰居太太報案稱
    該屋常有不明分子進出，戊○○乃建議帶鎖匠，若有犯罪嫌疑或不法，即可進入
    」、「因鄰居說該屋可能有被破壞現象，帶鎖匠也是要去鑑定有無遭人破壞並讓
    鄰居安心。」（見原審卷第二百六十四頁反面、第二百六十五頁），均與渠等初
    供不符，所辯是否可信，洵非無議。況斯時張光生已因案入獄，該房屋復經屋主
    上鎖，大樓管委會復僱用管理員負責大樓之安全維護，如有不法份子侵入，為何
    該大樓管理委員會未向管區派出所即臥龍派出所報案？而被告丙○○、戊○○迄
    未能指出所謂有鄰居或有人報案之報案紀錄以實其說，空言所辯已難遽採，且渠
    等前往該大樓查看前，復未先行向該大樓管委會查詢事實真象，即逕自帶同鎖匠
    前往，亦違悖常情。縱或張光生所結識之朋友曾在該處有不當之行為，然張光生
    既已入獄，該等朋輩，何能無故侵入屋內﹖被告丙○○、戊○○苟如所辯係為查
    緝不法，理應依法定程序為之，亦無擅自僱用鎖匠逕入民宅之理，復未於渠等服
    勤工作簿上登載該事實，被告等諉無不法，殊難置信。
(二)被告丙○○、戊○○復辯謂該址大門因設有三道門鎖，鎖匠無法打開，按門鈴又
    無人反應，渠等在該處不到五分鐘即行離去，即至該大樓其他住戶查察戶口云云
    ，證人王三民亦在本院前審及本院調查時到庭附和其詞，惟被告丙○○、戊○○
    等所辯上情，非惟與渠等前供不符，參以被告丙○○、戊○○在進入該大樓之
    初，即經該大樓管理員於大廈值勤日記簿記載：「十九時卅五分警轄區派出所主
    管率警員叫的開鎖匠等三人『入１０６－２６－１察看內部』，至二十時四十分
    離去」等語明確，並經証人乙○○於原審供明（見原審卷第二四一頁及反面），
    被告丙○○、戊○○若非當場告知，該管理員如何能得知被告丙○○、戊○○帶
    同之人為鎖匠，並前往大樓一０六號二十六樓之一察看內部？而為前開記載，足
    徵其等確有假藉警員執行查緝不法之權力，以遂行本件不法行為甚明。至証人丁○○於本院調查時雖供証稱被告丙○○、戊○○於八十五年一月十日，帶同鎖匠
    前往該處時，其目睹鎖匠無法開鎖，即憤而離去，丙○○、戊○○即至住處查戶
    口後即搭電梯下樓云云，並提出其戶口簿影本為証（見原院卷第一一四頁、第一
    一五頁、第一一九頁），然依証人丁○○所陳內容觀之，被告丙○○、戊○○帶
    同鎖匠於無法開啟門鎖時即行離去，被告二人即順便至其家查戶口，其時間最多
    應不逾三十分鐘，自不可能如大廈值勤日記簿所載及証人乙○○於原審所稱之於
    十九時三十五分進入，至二十時四十分始行離去之可能，足徵証人丁○○所供不
    實，再者依其所提出之戶口名簿觀察，該戶口名簿自八十六年十一月九日經管區
    警員查察戶口後，即未有任何查察紀錄，而八十五年一月十日竟由警員戊○○查
    訪，同時由丙○○抽查，不無可能為符其等所辯而事後補載；亦難依該戶口名簿
    上所載即為被告等有利之認定。再參諸被告丙○○、戊○○於八十五年一月十日
    前往查察後，自訴人甲○○即於同年月十五日發覺門鎖遭破壞，向臥龍派出所報
    案，並表明該處頂樓加蓋部分未經拍賣，仍為其所有，且其與己○○間尚有爭執
    等情，亦據自訴人甲○○供明，被告戊○○亦不否認該情（見本院卷二十四頁）
    ，顯見被告丙○○、戊○○在八十五年一月二十日，再由丙○○指示戊○○會同
    己○○帶同鎖匠前往換鎖時，應已知悉該房屋尚有頂樓為自訴人甲○○所有，且
    己○○並未完全取得法院點交該房屋之所有權，豈有於同年月二十日經己○○提
    出權利移轉証書、存証信函及遷入戶籍証明後，被告丙○○即指派戊○○會同己○○帶同鎖匠前往換鎖之理，益徵被告等為其己○○之利益，自甘濫用其警員職
    權以無故侵入該處住宅，洵屬顯然，被告丙○○、戊○○所辯應均不足採信。
(三)自訴人陳稱被告己○○曾經由被告戊○○電約其於一月十三日在來來飯店洽談頂
    樓所有權歸屬乙事，核與証人林錦水在原審審理中到庭結証其曾聽自訴人稱係一
    莊姓警員代為邀約，方於十三日陪同前往來來飯店，嗣於十五日陪同報案時，並
    詢莊某亦經其確認是其代為電邀等語（見原審卷第二百九十九頁）相符，其等若
    非事前早有熟識，被告戊○○何須介入他人之民事糾紛，代替被告己○○邀同自
    訴人前往飯店談判﹖被告等辯謂其等與己○○互不相識云云，即難採信。又同案
    被告己○○係於八十五年一月廿日由被告戊○○陪同前往更換門鎖，亦有臥龍派
    出所員警工作紀錄簿及該大廈值勤日記簿各一份在卷可稽，然同案被告己○○於
    八十五一月十九日寄發之存証信函內即載明：「於十九日會同臥龍所管區警員作
    証，已將該住屋前後門鎖均更新：：：」，若未事先與警員丙○○、戊○○謀議
    ，並約妥期日，又何能事先預知於翌（二十）日即將與管區警員戊○○前往更換
    門鎖？顯見被告丙○○、戊○○等與己○○早已熟識，就己○○與甲○○對該房
    屋間之爭執均知之甚詳，是被告丙○○、戊○○於八十五年一月十日帶同鎖匠王
    三民前往上開屋內，應係受同案被告己○○之囑始行前往無訛。其等既未於員警
    工作紀錄簿登載備案，洵係假藉警員職務上之權力，以遂行其無故侵入住宅之犯
    罪目的，殊屬無疑。
(四)上開房屋雖經法院查封拍賣，由同案被告己○○買受並發給權利移轉證書，同案
    被告己○○固已取得該房屋之所有權，然在未經法院點交前，其仍無管理使用之
    權限。參以同案被告己○○於八十五年一月九日及同年月十九日曾具狀執行法院
    請求點交（見臺灣臺北地方法院八十四年度執字第三四九九號拍賣抵押物事件影
    印卷），可見同案被告己○○業已知悉上開房屋，在未經法院點交及未徵得自訴
    人甲○○之同意前，其不得擅自入屋內，否則其何必先後二次具狀聲請法院點交
    房屋及會同管區警員前往之必要﹖被告丙○○、戊○○分係臺北市政府警察局大
    安分局臥龍派出所主管及管區警員，為依據法令從事公務之人，明知上開房屋未
    經法院點交，其管理使用權仍屬自訴人甲○○享有，且因拍賣事宜，自訴人與己○○間迭生糾葛，其等受理報案為處理雙方間之糾紛，本應兼顧雙方權益，在法
    令範圍內妥適處理，俾免招非議，竟共同利用職務上查緝不法份子之權力，與同
    案被告己○○共同基於概括犯意聯絡，先後二次帶同鎖匠強行開鎖進入該屋內及
    前往該屋內更換門鎖，渠等有無故侵入住宅犯行，洵灼然明甚。
(五)又自訴人前此雖曾避居美國多時，未住居於系爭房屋，其並主張上開房屋係其以
    自有資產購入，屋內動產亦為渠夫妻所有，嗣固遭其先夫張光生偽造文書為移轉
    登記及聲請法院判決離婚，然自訴人已對張光生為刑事訴追，並於張光生因殺人
    案入監所後，即先行搬回該屋居住，並經証人林錦水到庭結証屬實，其雖非每日
    前往居住，及因他人信賴登記而為抵押設定或拍定，至無從為恢復原狀之請求，
    然均無礙其於法院點交該不動產前，仍為事實上實施管領力之權利人，至該房屋
    雖經法院查封拍賣，由同案被告己○○拍定買受，在未經執行法院點交前，己○○仍不得對該房屋行使管理使用之權。當時自訴人甲○○仍應為本案之直接被害
    人，自得提起本件自訴，併此敘明。
(六)綜上所論，足徵被告丙○○、戊○○所辯均係卸責圖免之詞，委不足採，本件事
    證明確，被告丙○○、戊○○等犯行均堪認定，應依法論科。
三、查被告丙○○、戊○○分別係臺北市政府警察局大安分局臥龍派出所主管、管區
    警員，為依據法令從事公務之人，竟假藉查察不法份子之權利，與不具公務員身
    分之己○○先後共同無故侵入他人之住宅並更換他人門鎖，二人所為核係犯刑法
    第一百三十四條前段、第三百零六條第一項公務員共同假藉職務上之權力無故侵
    入住宅罪，並均依法加重其二人之法定刑。被告丙○○、戊○○先後假藉職務上
    權力，二次無故侵入他人住宅行為，時間緊接，犯罪構成要件相同，顯係基於概
    括犯意反覆為之，應依連續犯論以一罪，並依法應加重其刑。又同案被告己○○
    雖不具公務員身份，但與具有公務員身份之被告丙○○、戊○○共同犯罪，應依
    刑法第三十一條規定，科以通常之罪刑，併此敘明。被告丙○○、戊○○與己○○三人間，事前既有所謀議，或推由被告丙○○、戊○○無故侵入該屋內，或推
    由被告己○○、戊○○前往更換門鎖，均有犯意聯絡及行為分擔，雖因身份有所
    不同仍應論以共同正犯。
四、原審以被告丙○○、戊○○所犯罪証明確，予以論罪科刑固非無見，惟查：原
    審既認被告丙○○、戊○○為依據法令從事公務之人員，與被告己○○共犯前開
    之罪，乃判決主文竟未諭知「公務員假藉職務上之權力」，致主文與理由矛盾，
    已有未洽。原判決理由就被告丙○○、戊○○所犯刑法第三百零六條之侵入住
    宅罪部分漏未論擬，亦有未洽。被告丙○○、戊○○所為尚不成立強制罪（如
    後述）原審認被告等另涉犯該罪，亦有違誤。本件自訴人上訴意旨認原審量刑過
    輕，請求從重量處，及被告丙○○、戊○○上訴意旨均空言否認犯罪，據以陳詞
    指摘原判決失當，固均無理由，然原判決既有可議，自屬無可維持，應由本院將
    原判決關於被告丙○○、戊○○部分予以撤銷改判，爰審酌被告丙○○、戊○○
    之品行，其等犯罪之動機、目的、手段、方法、所生之損害及犯罪後態度等一切
    情狀，各量處被告丙○○、戊○○罰金一千元，並均諭知易服勞役折算之標準示
    懲。
五、自訴意旨另以：被告丙○○、戊○○復於八十五年一月十日下午七時卅五分許，
    共同假藉職務上查緝不良份子之權力，帶同不知情之鎖匠王三民，前往開啟該房
    屋大門門鎖，再侵入甲○○尚在管領之住宅內查看屋內狀況，約一小時餘始行離
    去。再由己○○於同年月十九日佯以有人破壞門鎖為保護屋內裝潢為由，以存証
    信函通知法院及在監所之張光生稱已邀同警員為証陪同換鎖以卸責，後於翌日 (
    二十日)中午十二時四十分，先至臥龍派出所由丙○○及戊○○共同假藉警員之
    職務上權力，由丙○○指示戊○○登載備案後陪同再侵入前開住宅，並利用不知
    情亦不詳姓名年籍已成年之鎖匠以毀損門鎖並更換大門及頂樓門鎖之強暴方法，
    使甲○○無從進入而妨害其行使對該房屋及屋內物品之管領權。因認被告丙○○
    、戊○○另涉有刑法第三百零四條第一項之強制罪嫌、同法第三百五十四條之毀
    損罪及同法第三百二十條第二項之竊佔罪嫌云云。經訊之被告丙○○、戊○○均
    堅決否認有前開犯行，均辯稱：渠等均係依職權前往查緝不法，並未以強暴、脅
    迫方法妨害自訴人行使權利，而該鎖係由己○○所更換，與渠等無關，亦未竊佔
    該房屋等語。經查：
(一)按刑法第三百零四條第一項之強制罪，係以行為人以強暴、脅迫之積極方法，使
    人行無義務之事，或妨害利人行使其權利為其要件，本件被告丙○○、戊○○固
    有前揭時、地先後僱用鎖匠打開台北市○○○路○段一０六號二十六樓之一之門
    鎖無故侵入屋內，或由戊○○受丙○○之指示陪同己○○前往更換門鎖，然渠等
    並未以積極強暴或脅迫方法對自訴人行使，使自訴人因而行無義務之事，或妨害
    其行使權利，所為即難謂與刑法強制罪要件該當，而被告等不當假藉警察之職務
    上權力，無故侵人該屋內，應僅成立前開論罪之罪責，尚難再以強制罪論處。
(二)又該台北市○○○路○段一０六號二十六樓之一房屋，被告己○○於拍定後，已
    於八十五年一月九日取得法院發給之權利移轉証書，並經登記而取得該屋之所有
    權，該頂樓部分嗣亦經法院判決為同案被告己○○所應買房屋之附屬建物，應屬
    其所有，亦分別有該權利移轉証書及原審法院八十五年度訴字第一二六四號判決
    影本各一份在卷可按（見原審卷第一二七頁至第一三一頁），被告己○○於取得
    該房屋所有權後，其於八十五年一月十日、二十日所毀損之門鎖，為其所有房屋
    之一部，其縱有毀損該門鎖或占有該房屋，然其所為尚與刑法第三百五十四條之
    毀損罪須毀損他人之物，及同法第三百二十條第二項之竊佔罪須竊佔他人之不動
    產等之構成要件，即屬有間，被告丙○○指示戊○○陪同蕙蘭前往更換其所有房
    屋之門鎖及進入該屋，亦基於己○○對該屋之所有權，亦難以各該罪責相繩。此
    外，復查無其他任何積極証據，足認被告丙○○、戊○○有何共同涉有強制罪、
    毀損罪、竊佔罪犯行，渠等此部分犯罪自屬均不能證明，惟因自訴人該與有罪部
    分有牽連犯之裁判上一罪關係，爰均不另為無罪之諭知，併此敘明。
六、據上論斷，應依刑事訴訟法第三百六十九條第一項前段、第三百六十四條、第二
    百九十九條第一項，刑法第二十八條、第一百三十四條、第三百零六條第一項、
    第四十二條第二項、罰金罰鍰提高標準條例第一條前段、第二條，判決如主文。
中    華    民    國     九十     年      四        月        十三      日
                            臺灣高等法院刑事第十六庭
                                審判長法  官  許  增  男
                                      法  官  蔡  彩  貞
                                      法  官  黃  鴻  昌
右正本證明與原本無異。
被告不得上訴。
自訴人部分如不服本判決應於收受送達後十日內向本院提出上訴書狀，其未敘述上訴
之理由者並得於提起上訴後十日內向本院補提理由書（均須按他造當事人之人數附繕
本）。
                                      書記官  黃  千  鶴
中    華    民    國     九十     年      四        月        十三      日
附錄本案論罪科刑法條全文：
刑法第三百零六條
無故侵入他人住宅、建築物或附連圍繞之土地或船艦者，處一年以下有期徒刑、拘役
或三百元以下罰金。
無故藏匿其內或受退去之要求而仍留滯者亦同。
刑法第一百三十四條
公務員假借職務上之權力、機會或方法，以故意犯本章以外各罪者，加重其刑至二分
之一。但因公務員之身分已特別規定其刑者，不在此限。


司法院資訊處製作；財團法人民間司法改革基金會備份。
